【裁判字號】    99,勞簡上,3
【裁判日期】    990429
【裁判案由】    確認僱傭關係存在
【裁判全文】
臺灣士林地方法院民事判決             99年度勞簡上字第3號
上  訴  人  丙○○
被  上訴人  台北市立浩然敬老院
法定代理人  乙○○
訴訟代理人  甲○○
上列當事人間確認僱傭關係存在事件，本院於民國99年4 月15日
言詞辯論終結，判決如下：
    主  文
上訴駁回。
第二審訴訟費用新臺幣壹仟陸佰陸拾伍元由上訴人負擔。
    事  實  及  理  由
一、上訴人主張：上訴人係經臺北市勞工局就業輔導中心推薦，
    受僱於被上訴人擔任照護長者之服務人員，約定僱用期間自
    民國98年7 月24日起至同年12月31日止，月薪為新臺幣（下
    同）2 萬5872元。且上訴人於報到後，認真學習、努力工作
    ，並完全聽從負責指導之班長、副班長之各項指示，而為保
    健大樓2 樓所有院民服務。然被上訴人竟以上訴人於任職期
    間發生老人手部夾傷之意外為由，於98年8 月28日通知自98
    年9 月1 日起解雇上訴人。然上訴人於任職期間並未因疏於
    注意致院內老人受傷，則被上訴人終止勞動契約顯非合法。
    爰訴請求確認兩造間僱傭關係存在等語。
二、被上訴人則以：上訴人受僱從事之工作內容包括環境維護、
    病患身體清潔衛生、為行動不便長者餵食等項目。且於接受
    服務員訓練時，已知於餵食長者時，應先解開約束帶，讓側
    臥長者改成平躺姿勢，並調高病床，使長者上半身成45度角
    ，經確認長者意識清醒後，始能開始餵食。又該院院民陳良
    生為左側重癱長者，右手可以正常活動，因其身上有膀胱造
    口管，為避免陳良生右手任意拔除造口管，遂將其右手以約
    束帶固定在床緣，且每2 個小時為其翻身一次。然上訴人於
    98年8 月14日負責餵食陳良生時，並未解開陳良生右手約束
    帶，亦未將其姿勢改為平躺，且疏未注意陳良生左手夾在床
    縫，即強行調升病床高度，致夾傷陳良生左手手背，病床亦
    因此無法調升，然上訴人並未察覺及此，且於病床角度調整
    完成前即開始進行餵食。上訴人上開疏失可能造成餵食時嗆
    傷長者，及受壓傷部位組織壞死之結果，其違反工作規則情
    節確屬重大。經被上訴人98年8 月20日召開考績委員會決議
    上訴人已該當於僱用契約書第4 條工作不力之規定，而於98
    年9 月1 日起予以解僱。是上訴人訴請確認兩造間僱傭關係
    存在，自無理由。
三、原審對於上訴人之請求，判決上訴人全部敗訴。上訴人全部
    聲明不服，並聲明：(一)原判決廢棄。(二)確認兩造間僱傭關係
    存在。被上訴人則聲明：請求駁回上訴。
四、經查，上訴人原受僱於被上訴人擔任照護長者之服務人員，
    約定僱用期間自98年7 月24日起至同年12月31日止之情，已
    為兩造所不爭執，並有兩造於98年7 月29日簽署之臺北市浩
    然敬老院約僱服務人員僱用契約書影本乙紙附於原審卷內可
    稽（見原審卷第8 頁），應與事實相符。次查，被上訴人係
    以上訴人於任職期間，工作不力，忽略應有注意義務及照護
    技術，造成院民手部夾傷之不良後果，而以函文通知上訴人
    自98年9 月1 日起解僱乙節，亦有被上訴人98年8 月28日北
    市浩院人字第09830316700 號函乙紙在卷可據（見原審卷第
    22頁）。上訴人雖否認於任職期間有疏於注意夾傷院民手部
    之情事。然查，證人即任職被上訴人護理長之簡楚珍已於原
    審到庭證稱：「當天（即98年8 月14日）中飯時間，副班長
    通知我到陳良生房間，當時原告（即上訴人）不在，副班長
    讓我看陳良生左手手背紅腫」、「副班長告訴我他剛好走進
    陳良生房間時，原告向他反應陳良生的床卡住，床頭不能搖
    高，副班長發現當時陳良生還是左側臥，右手約束帶也沒鬆
    開，嘴裡已經有飯，就責問原告為何如此餵飯」、「副班長
    開始查看陳良生的床，才發現陳良生的左手卡在床邊，所以
    無法搖高床頭」、「親眼見到陳良生嘴裡已經在吃飯，左手
    背確實也有新傷，就立刻請原告到陳良生床邊來，我問原告
    正確餵飯的流程應該如何作，原告並不回答，只告訴我陳良
    生右手的約束帶不是他綁的，不是他的錯」等語（見原審98
    年10月6 日言詞辯論筆錄）。另證人即於被上訴人處任職副
    班長之葉玲珍更證稱：「我針對院民陳良生教原告（即上訴
    人）要如何照顧，因為陳良生是左邊癱瘓，每二小時要翻身
    一次，陳良生的右手可以活動，因此左側翻時右手要固定在
    左邊床緣，並且配合輔助工具以固定姿勢，至於吃飯餵食時
    必須先解開約束帶，拿開輔具，將陳良生改成平躺姿勢，並
    觀察他是否清醒，如果清醒才可以餵食，而且要先搖高至45
    ～60度角，才能開始餵食」、「我進房間時，原告向我反應
    床搖不高，我看見陳良生嘴角有飯，已經開始餵食，但床的
    高度不到標準，且約束帶沒有解開，輔助工具也還在旁邊，
    陳良生仍然左側臥，但頭有轉向正面」、「我在解開陳良生
    約束帶時，發現陳良生的左手夾在床縫內，我將左手背拉出
    後，發現已經有一塊凹陷」、「原告很清楚是他將陳良生的
    左手夾傷」等語明確（見原審98年10月20日言詞辯論筆錄）
    。而被上訴人之院民陳良生左手手背確遭夾傷乙節，更據被
    上訴人提出照片影本3 幀存卷為憑（見原審卷第24頁）。再
    參以上訴人對當天院民陳良生係由其負責餵食，於事發時已
    將飯餵入陳良生嘴裡，並曾詢問護士為何病床無法調整高度
    等情，已自承屬實（見原審卷第15、16頁）。而其於接受被
    上訴人考績會委員詢問時，亦陳稱：「（問：你在餵食陳良
    生長者時，他是躺著或是側躺的？）有一點側躺，但他的頭
    還是有點高度，我餵食了才感覺不夠高，想把他的床頭調高
    」、「如果有被束縛的話，我知道按工作規則，應該先把他
    的手鬆開，但就我所知，陳良生長者身體有一半邊是中風的
    」、「我在服務這位長者時，作到一半我發覺不對勁，我會
    把他弄平躺再升高，那天我操縱搖控器，發現它沒動作，就
    請教護士」、「我那時在床邊，按頭的按鈕不動，按腳的按
    鈕也不動，才請教護士」等語，亦有被上訴人98年下半年及
    99年上半年第2 次考績委員會98年8 月20日會議紀錄影本附
    卷可稽（見原審卷第25頁至第26頁）。俱見上訴人對院民陳
    良生於餵食時，應解除其右手約束帶，並將身體由側躺改為
    正躺，且應調高病床高度至45度至60度角，及確認被餵食者
    為清醒始得開始進行餵食等各項正確餵食動作，確知之甚明
    。而其於98年8 月14日對陳良生進行餵食時，卻違反上開餵
    食規定，於未解開陳良生之約束帶、亦未變換陳良生姿勢為
    平躺、且未調高病床角度之狀況下，即開始餵食，而病床高
    度無法調整則係因上訴人疏未注意陳良生肢體之位置即率而
    進行病床高度之調整，而不慎夾住陳良生左手所致，此舉並
    致陳良生受有左手手背壓傷之傷害各節，均堪以認定。
五、按勞工違反勞動契約或工作規則，情節重大者，雇主得不經
    預告終止契約，勞動基準法第12條第1項第4款有明文。又「
    在僱用期間，乙方（即上訴人）願接受甲方（即被上訴人）
    工作上之指派調遣，並遵守甲方之一切規定，如因工作不力
    或違背有關規定，甲方得隨時解僱」，兩造所簽訂約僱服務
    人員僱用契約書第4 條亦規定甚明。審酌上訴人受僱所擔任
    者，乃對行動不便長者之清潔衛生、餵食等照護之工作。而
    相關餵食之注意事項及正確步驟，均關涉受照護者之人身基
    本安全，稍有疏誤，均可能對其身體、健康及生命造成重大
    危害。而上訴人嚴重違反餵食規定，所為並已致被上訴人院
    民陳良生受傷之上情，既經認定於前。堪認其確有工作不力
    及違背被上訴人相關規定之情事，且其違反勞動契約及工作
    規則之情節確屬重大，亦無疑義。從而，被上訴人據以通知
    上訴人自98年9 月1 日起終止勞動契約，經核與上述勞動基
    準法第12條第1 項第4 款之規定相符，所為終止自屬合法有
    效。兩造勞動契約既已終止，則上訴人請求確認兩造間僱傭
    關係存在，洵屬無據。
六、綜上，上訴人請求確認與被上訴人間僱傭關係存在，為無理
    由，應予駁回。原審為上訴人敗訴之判決，並無不合，上訴
    意旨指摘原判決不當，求予廢棄改判，為無理由，其上訴應
    予駁回。併依職權確定本件第二審訴訟費用為1665元，應由
    上訴人負擔。
七、本件事證已臻明確，兩造其餘主張、舉證及攻擊防禦方法，
    經審酌均於判決結果不生影響，爰不一一論列，附此敘明。
八、據上論結，本件上訴為無理由，依民事訴訟法第436 條之1
    第3項、第449 條第1 項、第78條、第87條，判決如主文。
中    華    民    國    99    年    4     月    29    日
                  民事第一庭  審判長法  官  俞慧君
                                    法  官  周群翔
                                    法  官  李瑜娟
以上正本證明與原本無異。
本件判決不得上訴。
中    華    民    國    99    年    4     月    30    日
                                    書記官  謝達人

司法院資訊處製作；財團法人民間司法改革基金會備份。
